臺灣高等法院臺中分院民事判決　九十年度上字第一一七號
　　　上　訴　人　甲○○○
　　　上　訴　人　丁○○○
　　　上　訴　人　乙○○
　　　上　訴　人　丙○○
　　　上　訴　人　己○○
　　　上　訴　人　戊○○
右當事人間請求返還不當得利等事件，上訴人對於中華民國八十九年十二月二十日臺
灣臺中地方法院八十九年度訴字第二二二四號第一審判決提起上訴，本院判決如左：
　    主 　   文
原判決廢棄。
右開廢棄部分，被上訴人在第一審之訴及其假執行之聲請均駁回。
第一、二審訴訟費用由被上訴人負擔。
   　 事實及理由
一、被上訴人主張：坐落台中市○區○○○段七九─三地號，建，面積一百三十三平
    方公尺土地（以下簡稱系爭土地）為被上訴人祭祀公業賴四安所有，上訴人並無
    租賃，亦無使用借貸關係，依序占用系爭土地如原審卷內台中市中正地政事務所
    複丈成果圖所示Ａ、Ｂ、Ｃ、Ｄ、Ｅ、Ｆ部分土地，作為其所有建物之基地，業
    經原審勘驗並會同台中市中正地政事務所派員鑑測，有鑑測圖可憑。上訴人侵害
    被上訴人之土地所有權，屬無法律上之原因而受有利益致被上訴人受有損害；查
    系爭土地位於台中市北區○○○○○路，路寬二十公尺，附近有商業大樓如國票
    證券、仁美大飯店、第七商業銀行等，商業繁榮；又系爭房屋為三層樓房，上訴
    人等均作為店舖營商，系爭基地之經濟利用價值及上訴人等所受利益極鉅，自以
    申報地價額年息百分之十計付其返還利益額為宜。為此依民法第一百七十九條之
    不當得利返還請求權，請求上訴人甲○○○、乙○○、丙○○、己○○、戊○○
    部分自民國（下）八十四年七月十一日起至八十九年七月十日止五年之年數，丁
    ○○○部分自取得房屋所有權登記日即八十五年六月十二日起至八十九年六月十
    一日止按四年之年數計算其不當得利，並求為判決：（一）上訴人甲○○○應給
    付被上訴人新台幣肆（下同）拾柒萬壹仟伍佰元，並自八十九年七月十九日起至
    清償日止按年息百分之五計付利息；（二）上訴人丁○○○應給付被上訴人貳拾
    壹萬壹仟陸佰元，並自八十九年七月十九日起至清償日止按年息百分之五計付利
    息；（三）上訴人乙○○應給付被上訴人貳拾肆萬壹仟伍佰元，並自八十九年七
    月十九日起至清償日止按年息百分之五計付利息；（四）上訴人丙○○應給付被
    上訴人貳拾參萬元，並自八十九年七月十六日起至清償日止按年息百分之五計付
    利息；（五）上訴人己○○應給付被上訴人貳拾萬柒仟元，並自八十九年七月十
    六日起至清償日止按年息百分之五計付利息；（六）上訴人戊○○應給付被上訴
    人拾壹萬伍仟元，並自八十九年七月十六日起至清償日止按年息百分之五計付利
    息等語。答辯聲明：（一）上訴人之上訴駁回；（二）第二審訴訟費用由上訴人
    負擔。
二、上訴人則以：系爭土地上建物係台新建設公司以上訴人或其前手為起造人名義所
    建，被上訴人曾出具系爭土地使用權同意書給上訴人或其前手申請建造執照及辦
    理建物所有權第一次登記；嗣被上訴人復將系爭土地分割成六筆作為上訴人六戶
    房屋基地之一部分，足証被上訴人同意上訴人使用土地，上訴人占用系爭土地並
    非無法律上之原因，自不構成不當得利；且被上訴人所有本件土地係畸零地，該
    土地如未與上訴人之土地合併建築，顯難予單獨使用，故其經濟價值不高，另上
    訴人丁○○○之前手藍淑女及上訴人戊○○曾向被上訴人承租該基地時，其每年
    之租金即係按地價總額（年息）百分之五計算，有其雙方所訂立之土地賃契約書
    一份可稽，本件被上訴人以申報地價年息百分之十計算給付相當租金之損害金，
    顯屬過高等語抗辯。上訴聲明：求為判決：（一）原判決廢棄；（二）被上訴人
    在第一審之訴及假執行之聲請均駁回；（三）第一、二審訴訟費用均由被上訴人
    負擔。
三、被上訴人主張系爭坐落台中市○區○○○段七九─三地號土地為其所有，上訴人
    甲○○○、丁○○○、乙○○、丙○○、己○○、戊○○依序所有台中市○區○
    ○路五八０號、五七八號、五七六號、五七四號、五七二、五七０號房屋坐落之
    土地，除上訴人各自所有之台中市○區○○○段第八０之二一、八０之二二、八
    ０之二三、八０之二四、八０之二五、八０之二六號土地外，其前方臨台中市○
    ○路之騎樓部分，並坐落被上訴人所有同段第七九之三號土地等情，業據被上訴
    人提出各該土地登記簿謄本、建築改良物登記簿謄本及地籍圖謄本附卷可證。而
    上訴人等依序占有系爭土地如原審卷內台中市中正地政事務所複丈成果圖所示Ａ
    、Ｂ、Ｃ、Ｄ、Ｅ、Ｆ部分土地，復經原審勘驗並會同台中市中正地政事務所派
    員鑑測，有鑑測圖附卷可憑；且為上訴人所不爭執，自堪信為實在。
四、被上訴人主張上訴人係無權占用系爭土地如原審卷內台中市中正地政事務所複丈
    成果圖所示Ａ、Ｂ、Ｃ、Ｄ、Ｅ、Ｆ部分土地等語，上訴人則以：被上訴人曾出
    具系爭土地使用權同意書給上訴人或其前手申請建造執照及辦理建物所有權第一
    次登記；嗣被上訴人復將系爭土地分割成六筆作為上訴人六戶房屋基地之一部分
    ，足証被上訴人同意上訴人使用土地，上訴人占用系爭土地並非無法律上之原因
    ，自不構成不當得利等語資為抗辯。是本件爭點首為上訴人有無占用系爭土地之
    正當權源。經查：
（一）上訴人戊○○所有坐落台中市○區○○路五七０號房屋，申請建造執照時，被
      上訴人曾於六十二年間，與上訴人戊○○簽訂土地租賃契約書，該土地租賃契
      書第一條約定：「甲方（即祭祀公業賴四安管理人賴汝洲））將管理所有之座
      落台中市○區○○○段第七九之十三號畸零土地０．００壹壹公頃，出租與乙
      方（即上訴人戊○○）建屋使用而乙方亦願意承租之。」第二條約定：「租賃
      期間自民國六十一年六月一日起至六十四年五月三十一日滿三年，但期間時乙
　　　方若無違約情事得續訂契約。」第三條約定：「租金每年分上下兩期繳納，每
　　　年租金按政府課徵地價總額百分之五計算」等情，此有上開土地租賃契約書原
　　　本附於台中市政府物建照號碼（６２）中建都建字第１１６８號建造執照卷宗
　　　內可證。被上訴人雖否認上開租賃契約書之真正。惟查：
（１）被上訴人所有系爭土地於六十二間，確曾分割增列同段七九之九、七九之十、
      七九之十一、七九之十二、七九之十三地號，此有內政部土地測量局所保存「
      台中市異動地積算表」關於系爭土地之不同面積，其上記載七九之三號土地分
      割出七九之三、七九之九、七九之十、七九之十一、七九之十二及七九之十三
      號六筆土地，並列出分割後各筆之面積依序為０．００四一公頃、０．００二
      三公頃、０．００二一公頃、０．００二０公頃、０．００一八公頃、０．０
      ０一一公頃；且於摘要欄以鉛筆註記「分割未登記」等情，此有上訴人所提出
      之上開「台中市異動地積算表」影本乙件附卷可證，並經內政部土地測量局函
      覆本院該局確有保存系爭土地上開「台中市異動地積算表」在卷。各該自系爭
      土地分割出之七九之三、七九之九、七九之十、七九之十一、七九之十二及七
      九之十三號面積，與原審囑託台中市中正地政事務所鑑測所繪製之鑑測圖上，
      上訴人所有系爭房屋分別占用系爭土地Ａ、Ｂ、Ｃ、Ｄ、Ｅ、Ｆ部分之面積相
      符（僅Ｆ部分相差一平方公尺）。再參以六十七年七月三十一日台中市地政事
      務所（當時尚未分出中正地政事務所）核發之建物複丈成果圖，其基地地號欄
      均有七九之十三地號土地，且該圖之位置圖亦列有七九之十二及七九之十三地
      號土地（見本院卷（一）第一一二頁）。另八十六年二月十八日中正地政事務
      所核發之地籍圖，亦列有七九之九至七九之十三地號（見本院卷（一）第一一
      ０頁）等情，足証系爭土地曾有分割增列七九之九至七九之十三地號之事實，
      只是未完成登記而已，乃造成有圖無簿現象；遂經內政部土地測量局於八十九
      年一月四日函示台中市中正地政事務所將上開增列之七九之九至七九之十三地
      號五筆土籍圖線予以劃銷，此亦據台中市中正地政事務所於九十一年一月三十
      一日以九一中正地所字第０一九九九號函覆本院並檢附內政部土地測量局八十
      九一月四日八九地測一字第０一一一一號函附卷可參（見本院卷（一）第一二
      六頁至第一三九頁）（至於分割增列上開地號之原因，係因提供與上訴人或其
      前手興建房屋使用所為之申請，或據台中市中正地政事務所函覆係因六十二年
      間辦理修正測量；因被上訴人原管理人已過世，而當時負責興建之建設公司因
      時隔近三十年，已不知去向，而無從查證）。上訴人戊○○與被上訴人間上開
      土地租賃契約書上所載租賃標的為「坐落台中市○區○○○段第七九之十三號
      畸零土地０．００壹壹公頃」，與系爭土地上開「台中市異動地積算表」上所
      載自系爭土地分割出之七九之十三地號及面積均相符合，且該土地租賃契約書
      原本是附於台中市政府物建照號碼（６２）中建都建字第１１６８號建造執照
      卷宗內，其真正應可認定。足認上訴人戊○○與被上訴人間，就被上訴人所有
      系爭土地有基地建屋之租賃關係。
（２）另上訴人主張被上訴人亦與上訴人丁○○○之前手籃淑女於六十二年十一月間
      簽訂土地租賃契約書等情，亦據其提出土地租賃契約書為證。該土地租賃契約
      書之內容與被上訴人與上訴人戊○○簽訂之土地租賃契約書內容相較：除土地
      座落為分割後之七九之九（籃淑女部分）、七九之十三（上訴人戊○○部分）
      以及面積為０．００二三公頃（籃淑女部分）、０．００一一公頃（上訴人戊
      ○○部分）不同外，其餘內容完全相符；二份租約之租金亦均約定按政府課徵
      地價總額百分之五計算。而上開土地租賃契約書上所載租賃標的為「坐落台中
      市○區○○○段第七九之九號畸零土地０．００貳參公頃」，與系爭土地上開
      「台中市異動地積算表」上所載自系爭土地分割出之七九之九地號及面積亦均
      相符合，是該土地租賃契約書亦屬真正。足認上訴人丁○○○之前手籃淑女與
      被上訴人間，就被上訴人所有系爭土地亦有基地建屋之租賃關係。按租地建屋
      之契約如無相反之特約，自可推定出租人於立約時，即已同意租賃權得隨房屋
      而為移轉，故承租人將房屋所有權讓與第三人時，應認其對於基地出租人仍有
      租賃關係之存在，所謂相反之特約，係指禁止轉讓基地上所建房屋之特約而言
      ，最高法院四十八年台上字第二二七號判例參照。上訴人丁○○○受讓前手籃
      淑女之房屋所有權之後，與被上訴人間亦成立基地租用之法律關係。
（３）按租用建築房屋之基地，於租賃期限屆滿後，如承租人仍為租賃物之使用收益
      ，而出租人不即表示反對之意思者，依民法第四百五十一條之規定，即應視為
      以不定期限繼續契約。是上訴人戊○○、丁○○○與被上訴人間原訂租賃契約
      之期限雖已屆滿，惟上訴人戊○○、丁○○○既繼續使用至今，而被上訴人於
      租期屆滿時，復未即時為反對之表示，依上說明，應視為不定期之基地租用關
      係。上訴人戊○○、丁○○○自有使用被上訴人所有系爭土地之正當權源。
（二）另上訴人甲○○○、丁○○○、乙○○、丙○○、己○○所有依序坐落台中市
      ○區○○路五八０號、五七八號、五七六號、五七四號、五七二號房屋，係建
      設公司於五十九年間，分別以上訴人甲○○○、訴外人籃淑女（籃淑女再轉售
      與上訴人丁○○○）、楊世光、楊智欽（以上二人嗣將五七六號房屋轉售與詹
      冬妹，詹冬妹再轉售與上訴人乙○○）、上訴人丙○○、上訴人己○○及訴外
      人楊一郎為起造人名義興建；上開房屋坐落之土地，除上訴人各自所有之台中
      市○區○○○段第八０之二一、八０之二二、八０之二三、八０之二四、八０
      之二五、八０之二六號土地外，其前方臨台中市○○路之騎樓部分，並坐落被
      上訴人所有同段第七九之三號土地等情，已如上述。按建築法第三十條規定：
      「起造人申請建造執照或雜項執照時，應備具申請書、土地權利証明文件、工
      程圖樣及說明書」；如起造人非土地所有權人，應依上述規定出具土地使用權
      証明書（或同意書）。上訴人甲○○○、丁○○○、乙○○、丙○○、己○○
      所有上開建物申請建造執照時；被上訴人曾於五十九年六月十日出具土地使用
      權証明書；又上開建物辦理建物所有權第一次登記時，並均檢附上開土地使用
      權証明書等情，有上開土地使用權証明書影本附卷可證，復經台中市中正地政
      事務所於九十一年八月十三日以中正地所四字第０九一００一五五一七號函檢
      送上開建物第一次登記申請書及附件土地使用權証明書等資料附卷可參。被上
      訴人並於上開土地使用權証明書之真正，亦不爭執（見本院九十年八月六日準
      備程序筆錄）；雖主張該土地使用權證明書係出具與建設公司申請營造執照，
      並非出具與上訴人；且該土地使用權證明書，僅有債之效力存在於出具者與被
      證明者之間，對於其他第三人之上訴人並無效力等語。查依上開土地使用權證
      明書內容為：「茲有（空白）擬在本人所有坐落台中市○區○○○段七九之三
      地號面積０．０壹四０公頃之土地建築本國式店住宅，業經本人完全認可，茲
      為申請營造執照特予證明。基地主姓名祭祀公業賴四安管理人賴汝洲。中華民
      國五十九年六月十日」觀之，已載明同意在該七九之三地號土地上建築本國式
      店住宅；而上訴人所有上開房屋係依同一建造執照興建，並以各戶為起造人，
      而非以興建之建設公司或營造廠商為起造人；上開土地使用權證明書復未載明
      是出具與建設公司或營造廠商，顯係出具與該建造執照之各起造人。被上訴人
      出具土地使用權証明書給上訴人或其前手供申請建造執照之用，其真意即在使
      建物所有人得占用使用其土地。按地主出具土地使用權證明書，同意提供土地
      與他人建造，則日後因轉讓而繼受房屋所有權之人，除有反對之特約外，均應
      推斷土地所有人默許房屋繼受人繼續使用土地。本件被上訴人出具土地使用權
      證明書時，俱未明文約定不同意房屋繼受人繼續使用系爭土地，則本於房屋不
      能脫離土地而單獨存在之特性，自可認被上訴人已默許同意各該起造人及其後
      手得繼續使用被上訴人所有系爭土地。又被上訴人既以出具土地使用權証明書
      之方式，將土地借給上訴人甲○○○、丙○○、己○○，以及上訴人丁○○○
      及乙○○之前手建築房屋使用，復未約定借貸之期限，自應以該房屋可使用之
      年限為借貸期限（最高法院七十二年度台上字第二三一六號判決參照），上訴
      人所有系爭房屋結構尚屬堅固仍可繼續使用，不能認已使用完畢，則被上訴人
      仍應繼續借給上訴人使用。況上訴人丁○○○之前手籃淑女嗣又於六十二年十
      一月間與被上訴人簽訂土地租賃契約書，上訴人丁○○○受讓前手籃淑女之房
      屋所有權之後，與被上訴人間已另成立基地租用之法律關係，已如上述。是上
      訴人抗辯其占用被上訴人所有系爭土地並非無法律上之原因，不構成不當得利
      等語，自堪採信。
（三）上訴人雖另辯以：上訴人所有系爭六棟建物於辦理建物所有權第一次登記時，
      申請書上「建物標示」乙欄，關於建物與所坐落之基地之「使用基地關係欄」
      記載「自有兼租用」，足証兩造間有基地租用之法律關係云云。查：上訴人所
      有系爭六棟建物於六十一年八月十日辦理建物所有權第一次登記時，申請書上
      「建物標示」欄，關於建物坐落之基地記載為除上訴人等各自所有之台中市市
      北區○○○段第八０之二一、八０之二二、八０之二三、八０之二四、八０之
      二五、八０之二六地號外，並均同時載有被上訴人所有系爭七九之三地號土地
      ；而於「使用基地關係」欄記載「自有兼租用」；惟當時所檢附之相關證件，
      係被上訴人所有系爭土地之土地使用權證明書，而非土地租賃契約書等情，此
      有台中市中正地政事務所於九十一年八月十三日以中正地所四字第０九一００
      一五五一七號函檢送上開建物第一次登記申請書及附件土地使用權証明書等資
      料附卷可參。且上訴人戊○○及丁○○○之前手籃淑女與被上訴人前管理人賴
      汝洲簽訂土地租賃契約書係在六十二年間，亦即在上訴人所有系爭房屋辦理建
      物所有權第一次登記之後，自難以上開建物第一次登記申請書上，關於「使用
      基地關係」欄記載「自有兼租用」；即認兩造間當時就被上訴人所有系爭土地
      ，已有租賃關係存在。且被上訴人前管理人賴汝洲，既分別與上訴人戊○○及
      丁○○○之前手籃淑女簽訂土地租賃契約書，倘與其餘上訴人及前手亦有租賃
      關係存在，衡情，亦無不另訂土地租賃契約書之理。是上訴人此部分之抗辯，
      尚難採信。
（四）被上訴人另主張其公業管理人並無出租土地之權限，故所為之出租行為，不生
      效力云云。惟查被上訴人自七十年六月七日經第一次派下員大會通過「祭祀公
      業賴四安管理委員會規約」後，歷年之規約均規定主任委員對外代表祭祀公業
      賴四安管理委員會（規約第六條）；管理委員會之職務包含財產之一切管理事
      宜（規約第十三條第三款）。而出租屬管理行為，故被上訴人之主任委員，即
      有權代表被上訴人出租土地。本件被上訴人之前管理人賴汝洲代表被上訴人將
      系爭土地出租及出具土地使用權證明書與上訴人或其前手時，被上訴人之規約
      雖尚未訂立。然被上訴人對於前管理人賴汝洲有出具土地使用權證明書之權限
      ；既未爭執，則對同屬管理行為之有償租賃行為，亦應認有代理之權限。是被
      上訴人上開主張，應認不可採。
五、綜上所述，上訴人既係基於租賃或使用借貸之法律關係而占有使用被上訴人所有
    系爭土地，即非無法律上之原因，自不構成不當得利。從而被上訴人本於民法第
    一百七十九條不當得利返還請求權，請求上訴人甲○○○、乙○○、丙○○、己
    ○○、戊○○部分自八十四年七月十一日起至八十九年七月十日止五年之年數，
    丁○○○部分自取得房屋所有權登記日即八十五年六月十二日起至八十九年六月
    十一日止按四年之年數，依申報地價額年息百分之十計付相當於租金之不當得利
    ，為無理由，不應准許。其假執行之聲請亦失所附麗，應併予駁回。原審判命上
    訴人為如原判決主文第一項至第六項之給付，並為假執行之宣告，自有未洽。上
    訴意旨指摘原判決不當，求予廢棄改判，為有理由。自應由本院予以廢棄改判，
    如主文第二項所示。
六、本件事證已臻明確，兩造其餘攻擊防禦方法與舉證，經審酌後，認於判決結果，
    不生影響，無予逐一論述之必要，併此敘明。
七、據上論結，本件上訴為有理由，依民事訴訟法第四百五十條、第七十八條、第八
    十五條第一項前段，判決如主文。
中　　　華　　　民　　　國　　九十一　　年　　 十二　　 月　　　三　　　日
~B1民事第二庭審判長法　官　童有德
~B2　　　　　　　　法　官　蔡秉宸
~B3　　　　　　　　法　官　翁芳靜
右為正本係照原本作成。
不得上訴。
~B 　 　　　　　　書記官　陳麗玉
中　　　華　　　民　　　國　　九十一　　年　　 十二　　 月　　　四　　　日
　　　　　　　　　　　　　　　　　　　　　　　　　　　　　　　　　　　　Ｈ
